臺灣高等法院刑事判決
109年度上訴字第3638號
上  訴  人  臺灣新北地方檢察署檢察官
被      告  林燦酋




上列上訴人因毒品危害防制條例案件，不服臺灣新北地方法院10
9年度審訴字第863號，中華民國109年7月23日第一審協商程序判
決（起訴案號：臺灣新北地方檢察署108年度毒偵字第6248號）
，提起上訴，本院判決如下：
    主  文
原判決撤銷。
本件公訴不受理。
    理  由
一、公訴意旨略以：被告甲○○前於民國（下同）94年間因施用毒
    品案件，經送觀察、勒戒後，認無繼續施用毒品之傾向，由
    臺灣士林地方法院檢察署（現更名為臺灣士林地方檢察署，
    下稱士林地檢署）檢察官於95年8月31日以95年度毒偵緝字
    第125、126號案件為不起訴處分確定。又因施用毒品案件，
    經臺灣宜蘭地方法院（下稱宜蘭地院）以96年度訴字第178
    、564、642號判決分別判處有期徒刑8月、7月、7月確定，
    經同法院定應執行刑為有期徒刑1年6月確定後，於97年10月
    24日縮短刑期假釋出監併付保護管束，並於98年3月23日保
    護管束期滿未經撤銷假釋，未經執行之刑，視為執行完畢。
    再①因施用毒品案件，經臺灣宜蘭地方法院檢察署（現更名
    為臺灣宜蘭地方檢察署）檢察官以98年度毒偵字第613號緩
    起訴處分確定，後因有違背緩起訴處分應履行之事項，上開緩
    起訴處分遂遭撤銷，並經臺灣高等法院以99年度上訴字第41
    15號判決判處有期徒刑8月確定；②因施用毒品案件，經同法
    院以99年度訴字第141號判決判處有期徒刑8月確定；③因施
    用毒品案件，經同法院以99年度訴字第185號判決判處有期
    徒刑10月確定，①至③經同法院以101年度聲字第306號定應執
    行有期徒刑1年10月（下稱甲案）。④因竊盜案件，經同法院
    以99年度易字第374號判決判處有期徒刑7月確定；⑤再因施
    用毒品案件，經同法院以99年度訴字第389號判決判處有期
    徒刑8月（3罪），並定應執行有期徒刑1年6月確定；⑥因詐
    欺案件，經臺灣士林地方法院（下稱士林地院）以100年度
    簡字第119號判決判處有期徒刑4月確定，④至⑥案經士林地院
    以101年度聲字第272號定應執行有期徒刑2年2月確定（下稱
    乙案），甲、乙兩案接續執行，於102年度6月27日縮短刑期
    假釋出監（下稱丙案）。⑦因施用毒品案件，經宜蘭地院103
    年度訴字第332號判決判處有期徒刑10月確定；⑧因施用毒品
    案件，經宜蘭地院104年度訴字第210號判決判處有期徒刑1
    年確定；⑨因過失傷害案件，經宜蘭地院104年度交易字第20
    3號判決判處有期徒刑2月確定；⑩因施用毒品案件，經宜蘭
    地院104年度訴字第364號判決判處有期徒刑1年確定；⑧至⑩
    案經宜蘭地院以105年度聲字第383號定應執行有期徒刑1年8
    月確定（下稱丁案）。嗣前開丙案經撤銷假釋，所餘殘刑有
    期徒刑1年19日與⑦、丁案接續執行，於107年9月21日縮短刑
    期假釋出監併付保護管束，於107年11月13日保護管束期滿
    未經撤銷假釋，未經執行之刑，視為執行完畢。詎仍不知悔
    改，㈠基於施用第一級毒品之犯意，於108年10月21日1時30
    分為警採尿回溯26小時內某時，在不詳之地點，以不詳之方
    式，施用第一級毒品海洛因1次；㈡基於施用第二級毒品之犯
    意，於108年10月19日16時許，在臺北市○○區○○○路0段000巷
    0弄0號2樓之居所內，以將甲基安非他命置於玻璃球內燒烤
    吸食其煙霧之方式，施用第二級毒品甲基安非他命1次。嗣
    於108年10月20日22時10分許，在新北市○○區○○○路0段0號前
    ，因違規停車遭警盤查，經其同意搜索後，當場扣得第二級
    毒品甲基安非他命1包（淨重2.6524公克，驗餘淨重2.6491
    公克）、玻璃球1個，並經警採集其尿液送驗結果，呈嗎啡
    及甲基安非他命陽性反應。因認被告涉犯毒品危害防制條例
    第10條第1項之施用第一級毒品及同條第2項之施用第二級毒
    品罪嫌等語。
二、刑事訴訟法第303條第1款規定，案件有起訴之程序違背規定
    之情形者，應諭知不受理之判決。此所稱之起訴之程序違背
    規定，係指檢察官提起公訴之訴訟行為於程序上有違法律之
    規定而言。而提起公訴之訴訟行為是否於程序上有違法律規
    定，原則上，固是以起訴時所存在之事項及法律規定為判斷
    ，惟檢察官起訴後始發生之情事變更事由，致法院不能為實
    體審理及判決亦屬「起訴之程序違背規定」。
三、毒品危害防制條例於109年1月15日修正、109年7月15日生效
    ，修正後毒品危害防制條例第20條第3項規定，犯第10條之
    罪於觀察、勒戒或強制戒治執行完畢釋放後，3年後再犯第1
    0條之罪者，適用本條前2項之規定。上開所謂「3年後再犯
    」，只要本次再犯（不論修正施行前、後）距最近1次觀察
    、勒戒或強制戒治執行完畢釋放，已逾3年者，即該當之，
    不因其間有無犯第10條之罪經起訴、判刑或執行而受影響，
    此係最高法院於109年11月18日以109年度台上大字第3826號
    裁定宣示之見解，為有權解釋，各級法院應受其拘束。
四、又法院於解釋、適用本次毒品危害防制條例上開修正條文時
    ，允宜遵循醫療專業及刑事政策，保障施用毒品者為病患性
    犯人之健康權，兼顧保護社會安全及恪遵正當法律程序，確
    保法治國公平法院之具體實現。另本於權力分立原則，法院
    對檢察官職權行使，應予以尊重，雖非謂不得為適度之司法
    審查，惟對於施用毒品者本次所犯如距最近1次觀察、勒戒
    或強制戒治執行完畢釋放後，已逾3年者，檢察官得本於立
    法者所賦與之職權裁量是否聲請法院裁定觀察、勒戒或為命
    附條件（現行法僅能附命完成戒癮治療）緩起訴處分之多元
    化處遇，即聲請法院裁定機構內之觀察、勒戒並非檢察官所
    得採取之唯一途徑，法院自不能僭越檢察官之職權，逕對施
    用毒品者裁定應予觀察、勒戒或強制戒治。雖修正後之毒品
    條例第35條之1第2款規定：「審判中之案件，由法院或少年
    法院（地方法院少年法庭）依修正後規定處理；依修正後規
    定應為不起訴處分或不付審理之裁定者，法院或少年法院（
    地方法院少年法庭）應為免刑之判決或不付審理之裁定」。
    另該條款之立法說明亦謂：「若該等案件於修正施行前已繫
    屬於法院或少年法院（地方法院少年法庭）者，『為求程序
    之經濟，法院或少年法院（地方法院少年法庭）應依修正施
    行後之規定處理，即應依職權為觀察、勒戒或強制戒治之裁
    定』」等語，似欲透過立法說明由法院依職權裁定觀察、勒
    戒或強制戒治，以替代第20條第1項、第2項所定應由檢察官
    提出觀察、勒戒或強制戒治之聲請，惟若檢察官之「起訴之
    程序違背規定」，法院當不能「為求程序之經濟」便宜行事
    ，而應嚴守程序上之正義，尊重檢察官之裁量權，並保障施
    用毒品者能獲得妥適並完善治療或其他有利戒毒途徑處遇之
    機會（最高法院109年度台上字第3826號判決意旨參照）。
五、經查：　
　㈠被告甲○○前於94年間因施用毒品案件，經士林地院94年度毒
    聲字第271號裁定送觀察、勒戒後，認無繼續施用毒品之傾
    向，於95年9月1日執行完畢釋放，由士林地檢署檢察官以95
    年度毒偵緝字第125、126號案件為不起訴處分確定之情，有
    本院被告前案紀錄表、在監在押全國紀錄表、毒品案件紀錄
    表在卷可稽。
  ㈡因此，被告分別於108年10月21日1時30分為警採尿回溯26小
    時內某時，以及同年10月19日16時許，再犯本案施用毒品犯
    行，顯與其最近1次因施用毒品而經觀察勒戒執行完畢釋放
    之95年9月1日相距已逾3年，縱被告其後雖有因施用毒品案
    件經法院判處罪刑確定及執行完畢之情形，但迄今並無再受
    觀察、勒戒或強制戒治等保安處分之裁判及執行，依前開說
    明，仍應依修正後毒品危害防制條例第20條第3項、現行第2
    4條等規定，由檢察官基於一次性之整體規劃而重啟處遇程
    序，視被告個案情形，是否適合「觀察、勒戒或強制戒治」
    或給予「附命完成戒癮治療緩起訴處分」之機會。檢察官逕
    予提起公訴，法院無從替代檢察官為上開合義務性之裁量處
    遇，應認本件起訴程序違背規定，且無從補正，本案既有刑
    事訴訟法第455條之4第1項第7款之事由，檢察官依同法第45
    5條之10第1項但書規定提起上訴，並無不合。
  ㈢原審未及審酌新法，認被告同時施用第一級毒品、第二級毒
    品犯行，適用協商程序而為被告有罪之實體判決，容有違誤
    ，檢察官以法院應依職權裁定將被告送觀察勒戒為由提起上
    訴，就此雖未指摘，然原判決既有可議之處，自屬難以維持
    ，應由本院將原判決撤銷，諭知公訴不受理之判決，並不經
    言詞辯論為之。另扣案之第二級毒品甲基安非他命一包（驗
    餘淨重2.6491公克），以及前開毒品之外包裝袋一只、玻璃
    球一個，是否符合刑法第40條規定得單獨聲請宣告沒收，亦
    請檢察官本於職權依法處理，附此敘明。
六、據上論斷，應依刑事訴訟法第369條第1項前段、第364條、
    第303條第1款、第307條，判決如主文。　
本案經檢察官周懿君提起公訴，檢察官阮卓群提起上訴。　
中　　華　　民　　國　　109 　年　　12　　月　　11　　日
              　  刑事第二十三庭審判長法　官  許永煌
　　　　　　　　　　　　　　　　　    法　官  吳定亞
　　　　　　　　　　　　　　　　　    法　官  黃美文
以上正本證明與原本無異。
施用第二級毒品部分不得上訴。
施用第一級毒品部分，如不服本判決，應於收受送達後20日內向
本院提出上訴書狀，其未敘述上訴之理由者並得於提起上訴後20
日內向本院補提理由書（均須按他造當事人之人數附繕本）。「
切勿逕送上級法院」。
                                　    書記官  彭威翔
中　　華　　民　　國　　109 　年　　12　　月　　14　　日